【裁判字號】    98,重訴,3508
【裁判日期】    990504
【裁判案由】    殺人
【裁判全文】
臺灣臺中地方法院刑事判決            98年度重訴字第3508號
公  訴  人  臺灣臺中地方法院檢察署檢察官
被      告  乙○○
指定辯護人  本院公設辯護人  戊○○
上列被告因殺人案件，經檢察官提起公訴（98年度偵字第20433
號），本院判決如下：
    主    文
乙○○殺人，累犯，處有期徒刑拾參年。
    事    實
一、乙○○前因公共危險等案件，經臺灣臺中地方法院以94年度
    交易字第36號判處應執行有期徒刑6月，甫於民國94年12月
    20日，縮刑期滿執行完畢。詎乙○○仍不知悔改，於98年8
    月20日凌晨3時19分許，在臺中市○○路與中山路交岔路口
    之路邊攤與其女友丙○○吃宵夜時，因巧遇其友人甲○○，
    乙○○、丙○○便與甲○○及甲○○之友人羅培洲併桌同食
    。未料，乙○○與羅培洲於食用宵夜席間，因言語上之誤會
    發生口角及互毆，乙○○竟一時心生不滿，遂基於殺人之犯
    意，於將羅培洲壓制在地上後，竟持已破碎之米酒酒瓶上半
    部往羅培洲之頭、頸部不斷猛剌，直至羅培洲已無力抵抗，
    並經甲○○前往勸架拉開乙○○後，乙○○方才罷手。嗣羅
    培洲經警送往中國醫藥大學附設醫院救後，羅培洲仍因頸部
    銳器傷併頸部大血管斷裂及出血性休克，於98年8月20日晚
    間8時15分許，不治死亡。
二、案經臺中市警察局第一分局移送臺灣臺中地方法院檢察署檢
    察官偵查起訴。
    理    由
一、訊據被告乙○○矢口否認涉有前揭殺人犯行，辯稱，當時我
    在吃宵夜，遇到甲○○，跟他打招呼，甲○○介紹我和羅培
    洲認識，羅培洲誤以為我是他的仇人，他當時已經酒醉，接
    著他就拿酒瓶攻擊我，甲○○從後面將我的脖子勒住，羅培
    洲拿酒瓶攻擊我，我的左手就受傷，血一直流，我的手受傷
    後，就從地上撿了壹個酒瓶頭，叫他們不要過來，甲○○勒
    住我的手也沒有拿開，我就用力將甲○○頂開，我在頂開甲○○的時候，我手上有拿酒瓶，羅培洲一直向我逼近，我為
    了保護自己，就對著羅培洲亂揮，有無刺到羅培洲我不知道
    ，他就往後倒，他倒下去的地方有破的酒瓶，我沒有與他發
    生口角，是羅培洲打我，我就擋他的攻擊，我僅是自衛，沒
    有殺他，也沒有殺他的意思，後來我就叫我女朋友丙○○報
    警及叫救護車，她說不會打，我就搶過手機，撥打１１０報
    案，不久警察來了，我就跟警察說，是他們二個打我一個，
    後來我因失血過多昏倒，醒來已躺在醫院云云。惟查：
（一）證人甲○○於本院審理中陳述：當時我和被害人羅培洲是
      前去該地續攤，乙○○在現場看到我便過來併桌，我便介
      紹被害人與乙○○認識，當時丙○○是跟乙○○一起過來
      ，而我已經喝了很多了，羅培洲以為乙○○係在說他的不
      是，二人先發生爭執，後來看到2人互毆，我便上前拉開
      勸架，我們3人便一同倒地，他們2人繼續在地上扭打，乙○○壓在死者身上一直打羅培洲，我便把乙○○拉開，當
      時乙○○手拿著斷裂的酒瓶，轉身向我揮擊，而被害人就
      躺在地上，沒再看他有任何動靜，當時很亂，我有去拉他
      們二人，沒有印象有勒住乙○○的脖子等語，參酌被害人
      羅培洲經解剖之結果，係：「屍體外表所見：頭面頸部：
      …（3）下顎部（大小3x1公分，深1.3公分）及其左側有
      縫合的銳傷（最大達2.5x0.5公分，深2公分），明顯的共
      約6處。左側下顎部有呈片狀的皮下出血傷，大小11x4公
      分。…（5）左側頸部有縫合的銳器傷，大小8x3公分，深
      8 公分。…（8）左耳部後下方有縫合的銳傷及未逢合的
      銳器傷，較明顯的共約8處，創口呈不規狀，最下方之創
      口肌肉組織呈外露狀，有銳器傷…」及「解剖觀察結果：
      頸部：…左側及下軟組織有大面積的出血傷及銳傷，左側
      頸部深層組織內有塞止血棉，頸動脈及頸靜脈銳傷及斷裂
      。頸部深層有醫院手術縫合線。甲狀腺有出血。食道上方
      之周圍軟組織有大面積的出血傷及成形的血塊。…」「因
      頸部銳器傷併頸部大血管斷裂，及出血性休克死亡。」等
      情，有相驗筆錄、解剖筆錄、相驗屍體證明書、檢驗報告
      書、解剖報告書等在卷可憑，並有破碎酒瓶瓶口一個在案
     ，及現場照片附卷足稽，被害人羅培洲頭、頸等部位，顯
      係受到達十餘次之銳器傷，且傷口甚至達八公分深，足見
      被害人羅培洲頭、頸部位確曾受到多次銳器之猛刺而死亡
      ，證人甲○○所證被害人係為被告壓在地上後，被告騎乘
      在被害人身上，被告持破碎酒瓶猛刺被害人等情，與被害
      人相驗之結果及扣案證物相符，應堪採信，被告係因與死
      者羅培洲發生口角後互毆，被告受傷後，心生不滿進而持
      酒瓶多次攻擊死者之頭、頸部，致羅培洲死亡等情，堪予
      認定。
（二）於案發經警到場後，雖發現被告左手臂受傷（按係左前臂
      穿刺傷併左手尺神經斷裂，及左手尺動脈斷裂）並大量出
      血倒臥在血泊中，有員警職務報告書，及中國醫藥學院附
      設醫院診斷證明書，及現場照片等在卷足稽，足見被告於
      案發時，左手臂確曾受傷，惟當時如被告僅係為第三人甲○○勒住脖子，再由被害人羅培洲刺向被告，被告僅係防
      衛性之揮動手上之破酒瓶，則應係被告受傷較重，且被害
      人羅培洲亦僅會突出身體之手部位遭受攻擊受傷，然查，
      被告所受傷僅止於左手，而未及其他部位，反之，被害人
      羅培洲前開之傷害，卻遍及頭、頸部，傷口多且深，足見
      被告所受之傷害應係其先與被害人羅培洲發生口角後互毆
      所致，其後被害人已為被告壓制在地上，被告並跨坐在被
      害人身體後，再不斷以破掉之酒瓶前半部猛刺被害人頭頸
      部位，被告所辯，其僅係被甲○○架住脖子後，被害人刺
      其時，其以破掉酒瓶防衛自己，未將被害人壓制在地上後
      ，以酒瓶刺被害人之頭、頸部云云，應係卸責之詞；證人
      丙○○於本院審理中亦供證，伊聽在場其他人說當時被告
      曾被甲○○及被害人勒住脖子，未見到被告壓住被害人身
      上後以破掉酒瓶刺被害人云云，其所證部分係傳聞證言，
      自無可採，且縱使被告曾被吳祺上勒住脖子，亦僅係雙方
      發生爭執後，被告與被害人、吳祺上三人之互毆行為，自
      不影響其後被告起意殺人之後刺殺被害人之事實，至其另
      陳述未看到被告以酒瓶刺殺被害人一詞，因其係被告之女
      朋友，其供述不免偏頗，或因所在位置之角度未能看到該
      事實，且與被害人身上所呈現受傷之情形顯有未合，證人
      丙○○所證尚難資被告告有利之認定。至證人己○○亦證
      稱，當天看到被告被勒住脖子，被拖到伊視線看不到的另
      一個地點，不是庭上的吳祺上勒住被告脖子，沒有看到一
      個人坐在另一個人身上等語，亦僅能證明被告與被害人先
      前曾有拉扯及互毆之情形，至其未看到被告壓制被害人並
      予猛刺情形，或係因其所處位置等情形而未目睹，且與事
      實不符，其證詞尚無法為被告有利之認定。
（三）按刑法上殺人與傷害致死之區別，視加害人於下手加害時
      有無死亡之預見為斷，被害人所受之傷害程度，固不能據
      為認定有無殺意之唯一標準，但加害人之下手情形如何，
      於審究犯意方面，仍不失為重要參考資料。有最高法院85
      年度臺上字第1639號、94年度臺上字第412號判決可資參
      照。查本件被告係身體健壯之男子，且依一般常情以觀，
      被告應可知悉頭部、頸部均屬人體可致命之部位，如持銳
      器以之擊剌，實可致被害人喪失性命，仍持破碎之酒瓶往
      被害人之頭、頸部猛剌，被告實可預見其行為，應有造成
      被害人死亡之風險，益徵被告確有致被害人死亡之殺人犯
      意無訛，被告所辯並無殺人之故意委無可採。
（四）案發經警到場後，發現被告左手臂受傷，經送醫後血液中
      酒精濃度為309ｍｇ/ｄｌ，有職務報告書、中國醫藥學院
      附設醫院檢驗檢查報告等在卷足稽，另外參酌法務部調查
      局第六處研究結果，認為血液中酒精濃度250至350ｍｇ/
      ｄｌ，係深醉程度，呈現症狀為強度酩酊、意識混亂、步
      履蹣跚，有關係表在卷足稽（本院卷第172頁），證人即
      案發後到達現場處理之員警丁○○於本院審理中亦證稱，
      伊到案發現場，看到被告當時蠻醉的，本來用走的，看到
      伊後，就走到路上坐了下來等語（本院卷第125頁），足
      見被告於案發時，確曾有大量飲酒及酒醉之情形；惟查，
      被告之精神狀態是否已達到刑法第19條規定，精神障礙或
      其他心智缺陷，致不能辨識其行為違法或欠缺依其辨識而
      行為之能力，或顯著減低之情形，仍須依照具體情形認定
      之，按被告於98年8月25日14時57分起至同日16時10分止
      之第1次警詢中供稱：「（你與丙○○跟甲○○及羅培洲
      同桌用餐時的位置為何?）我們當時是在全家便利商店靠
      近中華路的騎樓下，我當時是背著中山路坐著，丙○○的
      左邊是甲○○，甲○○是背向全家便利商店，面向中華路
      坐著，甲○○的左邊是死者羅培洲，羅培洲跟我是面對面
      坐著。」、「（問：在你前往與甲○○及羅培洲併桌前，
      甲○○及羅培洲的餐桌上有何菜色?）我有看到一盤炒牛
      肉，另一盤我沒注意，另外還有一瓶玻璃瓶的米酒」等語
      ，顯見被告於案發後對於當時現場之客觀情狀，均記憶詳
      實，是其犯案時辨識其行為違法或欠缺依其辨識而行為之
      能力，應無較一般人減低或喪失之情形，經本院請求行政
      院衛生署草屯療養院鑑定被告行為時之狀態，據其函覆稱
      ，「鑑定期間未觀察到被告有明顯精神症狀，可切題回應
      ，語言理解能力、現象感未見明顯缺損，犯行當時被告雖
      有飲酒，但其飲酒量和平日習慣之飲酒量相去不遠，且仍
      可描述事件經過之細節和時序，無明顯現實感缺損的跡象
      ，推估在犯行當時，被告對於外界事務之知覺理會與判斷
      作用，以及自由決定意思之能力，應未較普通人之平均程
      度顯然減退，鑑定認為被告犯行當時未因精神障礙或其他
      心智缺陷，至其辨識行為違法或依其辨識而行為之能力顯
      著減低」等語，有該院精神鑑定報告在卷足稽，足見被告
      行為時並非無責任能力或減低責任能力之人，且被告飲酒
      亦係其所自行招致之行為，依刑法第19條第3項之規定，
      亦不得主張其係因此而無責任能力，綜上所述，被告所辯
      均無可採。此外，被害人並因被告之上開擊剌行為，致頸
      部銳器傷併頸部大血管斷裂，及出血性休克，而於98年8
      月20日晚間8時15分許死亡等情，亦經檢察官督同法醫師
      相驗、解剖並鑑定死因屬實，有前開相驗筆錄、解剖筆錄
      、相驗屍體證明書、檢驗報告書、解剖報告書等在卷可憑
      。被告犯行洵堪認定。
二、核被告乙○○所為，係犯刑法第271條第1項之殺人罪。被告
    前因公共危險等案件，經臺灣臺中地方法院以94年度交易字
    第36號判處應執行有期徒刑6月，甫於94年12月20日，縮刑
    期滿執行完畢，有台灣高等法院被告前案紀錄表可按，5年
    內故意再犯本件有期徒刑以上之罪，為累犯，依刑法第47
    條第1項之規定，就法定刑為有期徒刑部分加重其刑（另法
    定刑為死刑及無期徒刑部分依法不得加重）。被告雖辯稱其
    於案發後主動以行動電話報案，其行為符合自首情形云云，
    惟查，台中市警察局勤務指揮中心，於98年8月20日3時19分
    31秒時，固曾接到童雅黎之人以119電話報案稱：台中市○○路、中華路口打架，請派救護車，有台中市警察局函在卷
    可參（本院卷第118頁），並非被告或被告所稱指示其友人
    丙○○報案，且報案內容僅係請派救護車，並非承認犯罪並
    願接受裁判，與自首之情形有別；另證人丁○○於本院審理
    中亦證稱，案發後伊抵達現時並不知道行兇之人，當下因被
    告左手臂受傷嚴重，且右手拿一個破裂酒瓶，判斷與死者打
    架者為被告，伊去看被告時，當時他蠻醉的，本來是用走的
    ，看到伊後就走到馬路上坐下來，沒有跟伊說他殺害被害人
    ，在現場丙○○並未向伊說行兇之人為何人等語（本院卷第
    124頁至125頁），尚無法證明被告有自首之行為，另台中市
    警察局第一分局函覆稱，證人丙○○所使用之0000000000
    號行動電話，於98年8月20日3時18分52秒有撥打110電話，
    通話秒數49秒，有該局函文一份在卷可參（本院卷第80頁至
    第82頁），惟證人丙○○於本院審理中證稱，在羅培洲一開
    始打被告前，二人都還沒有受傷，被告有叫伊報警，剛報警
    時，就有聽到玻璃破裂聲，報案時跟警察說有人在打架，請
    他們來處理等語（本院卷第98頁至第100頁），亦非受被告
    之委託向警察人員承認犯罪並願接受裁判，綜上所述，本案
    被告並無親自或委託其友人丙○○自首犯罪之情事，自不能
    依自首之規定減輕其刑；爰審酌被告素行不佳，有前揭前科
    紀錄表可按，其僅因酒後與被害人發生口角，即乘酒意互毆
    後，再遽對被害人猛下殺手，且下手次數不少，造成被害人
    死亡之悲劇，犯後至今未賠償被害人家屬民事損害等一切情
    狀，量處如主文所示之刑。另被告雖係因酒後而犯本罪，惟
    並無證據足認為其已酗酒成癮並有再犯之虞，尚無須依刑法
    第89條之規定，諭知被告施以禁戒，合併說明。
三、據上論斷，應依刑事訴訟法第二百九十九條第一項前段，刑
    法第二百七十一條第一項、第四十七條第一項，判決如主文
    。
中    華    民    國    99    年    5    月      4    日
                  刑事第一庭    審判長法  官  何志通
                                      法  官  許惠瑜
                                      法  官  林清鈞
以上正本證明與原本無異。
如不服本判決應於收受判決後10日內向本院提出上訴書狀，並應
敘述具體理由；其未敘述上訴理由者，應於上訴期間屆滿後20日
內向本院補提理由書（均須按他造當事人之人數附繕本）「切勿
逕送上級法院」。
                                      書記官  陳貴卿
中    華    民    國    99    年    5     月     4    日
附錄論罪科刑法條
中華民國刑法第271條（普通殺人罪）
殺人者，處死刑、無期徒刑或10年以上有期徒刑。
前項之未遂犯罰之。
預備犯第 1 項之罪者，處 2 年以下有期徒刑。

司法院資訊處製作；財團法人民間司法改革基金會備份。
